臺灣高等法院刑事裁定
110年度毒抗字第194號
抗  告  人  
即  被  告  吳思漢


上列抗告人即被告因違反毒品危害防制條例案件，不服臺灣士林
地方法院中華民國110年1月22日裁定（109年度毒偵字第1675、2
062號、109年度聲觀字第229號），提起抗告，本院裁定如下：
    主  文
抗告駁回。
    理  由
一、原裁定意旨略以：抗告人即被告甲○○（下稱抗告人）基於施
    用第二級毒品甲基安非他命之犯意，分別於民國109年9月2
    日14時許、同年月7日20時許，在新北市淡水區新市○路0段0
    0號7樓住處，以燒烤玻璃球方式，施用第二級毒品甲基安非
    他命各1次等情，業據抗告人於警詢及偵訊時坦承不諱，並
    有台灣檢驗科技股份有限公司濫用藥物實驗室-台北109年9
    月18日編號UL/2020/00000000、109年9月25日編號UL/2020/
    00000000濫用藥物檢驗報告（檢體編號：K0000000、K00000
    00）、新北市政府警察局受採集尿液檢體人姓名及檢體編號
    對照表（檢體編號：K0000000、K0000000）、新北市政府警
    察局查獲毒品案件尿液檢體監管紀錄表、新北市政府警察局
    淡水分局搜索扣押筆錄、扣押物品目錄表、扣押物品收據、
    自願受搜索同意書、勘查採證同意書、現場及扣案物照片共
    3張附卷可稽，足徵抗告人確曾於前揭時、地施用第二級毒
    品無訛。又抗告人前於97年間因施用毒品案件，經臺灣桃園
    地方法院以97年度毒聲字第609號裁定送觀察、勒戒後，因
    有繼續施用毒品之傾向，復經臺灣屏東地方法院以97年度毒
    聲字第569號裁定令入戒治處所施以強制戒治，嗣於98年11
    月20日停止戒治釋放出所，並經臺灣屏東地方檢察署檢察官
    以98年度戒毒偵字第144號為不起訴處分確定，有本院被告
    前案紀錄表及上揭裁定附卷可參。則抗告人本件施用第二級
    毒品犯行，距其最近一次因犯施用毒品罪經強制戒治執行完
    畢之日已逾3年，檢察官依毒品危害防制條例第20條第1項及
    觀察勒戒處分執行條例第3條第1項規定，聲請裁定將抗告人
    送勒戒處所觀察、勒戒，與法有據，應予准許等語。
二、抗告意旨略以：抗告人目前已至至精神科戒癮服用藥物治療
    ，因家中有2名幼童需扶養，外籍配偶亦尚未取得國民身分
    證，抗告人是家中唯一經濟支柱，爰請求撤銷原裁定，更為
    適當之裁定云云。
三、按犯毒品危害防制條例第10條之罪者，檢察官應聲請法院裁
    定，或少年法院（地方法院少年法庭）應先裁定，令被告或
    少年入勒戒處所觀察、勒戒，其期間不得逾2月。依前項（
    第1項）規定為觀察、勒戒或強制戒治執行完畢釋放後，3年
    後再犯第10條之罪者，適用前2項之規定。同條例第20條第1
    項、第3項定有明文。亦即如觀察、勒戒或強制戒治執行完
    畢釋放後，3年後始再有施用第一級、第二級毒品之行為者
    ，仍適用初犯之規定，先經觀察、勒戒、強制戒治之程序。
    查抗告人於警詢及偵訊時坦承分別於109年9月2日14時許、
    同年月7日20時許施用第二級毒品甲基安非他命犯行不諱（
    見毒偵1675卷第11、65頁、毒偵2062卷第11頁），且其為警
    查獲時所採集之尿液檢體，經送檢驗結果均呈甲基安非他命
    陽性反應等情，有勘察採證同意書、新北市政府警察局受採
    集尿液檢體人姓名及檢體編號對照表（檢體編號K0000000號
    、K0000000）、台灣檢驗科技股份有限公司濫用藥物實驗室
    -台北濫用藥物檢驗報告（檢體編號K0000000號、K0000000
    ）各2紙在卷可憑（見毒偵1675卷第29、31、75頁、毒偵206
    2卷第15、17、19頁），堪認抗告人前揭任意性自白核與事
    實相符，足認被告確於有於上揭時、地施用第二級毒品之行
    為。又抗告人前因施用毒品案件，經臺灣桃園地方法院以97
    年度毒聲字第609號裁定送觀察、勒戒後，認有繼續施用毒
    品之傾向，由臺灣屏東地方法院以97年度毒聲字第569號裁
    定，令入戒治處所接受強制戒治，於98年11月20日因停止其
    處分出所，並經臺灣屏東地方檢察署檢察官以98年度戒毒偵
    字第144號為不起訴處分確定，有本院被告前案紀錄表在卷
    可稽（見原審卷第19、20、42至43頁）。被告於本案於109
    年9月2日、同年月7日施用第二級毒品距其最近一次因犯施
    用毒品罪經強制戒治執行完畢釋放日之98年11月20日既已逾
    3年，依據前揭說明，即應再令觀察、勒戒，原審裁定將抗
    告人送勒戒處所執行觀察、勒戒，於法並無不合。
四、抗告意旨以其現已自行至精神科就診，並以家庭經濟為由，
    請求給予戒癮治療之機會云云。惟查：
(一)按毒品危害防制條例所規定之觀察、勒戒處分，其立法意旨
    在幫助施用毒品者戒除毒癮，該處分之性質非為懲戒行為人
    ，而係為消滅行為人再次施用毒品之危險性，目的在戒除行
    為人施用毒品之身癮及心癮措施；觀察勒戒係導入一療程觀
    念，針對行為人將來之危險所為預防、矯治措施之保安處分
    ，以達教化與治療之目的，可謂刑罰之補充制度，從而毒品
    危害防制條例本身所規定之觀察、勒戒及強制戒治等保安處
    分，雖兼具剝奪自由權利之性質，卻有刑罰不可替代之教化
    治療作用。是該條例規定之觀察、勒戒處分及附命完成戒癮
    治療之緩起訴處分，何者對於施毒者較為有利，端在何種程
    序可以幫助施用毒品之人戒除施用毒品之行為，尚非可由法
    院逕行認定附命完成戒癮治療之緩起訴處分對施用毒品者係
    較有利。此觀以檢察官對於「初犯」及「3年後再犯」施用
    毒品案件，如為附命完成戒癮治療之緩起訴處分，嗣該緩起
    訴處分被撤銷確定，檢察官應直接予以起訴或聲請簡易判決
    處刑，而不得再向法院聲請觀察、勒戒；反之，如係先向法
    院聲請觀察、勒戒，並視被告有無繼續施用毒品傾向決定是
    否接受強制戒治，其於觀察、勒戒完畢或強制戒治期滿後，
    最終均可獲得不起訴處分，所以如將後續不能完成治療及司
    法追訴之潛在風險一併納入考量，附命完成戒癮治療之緩起
    訴處分非必然有利於被告，即見其明。
(二)再檢察官適用刑事訴訟法第253條之1第1項及第253條之2對
    被告為緩起訴處分時，另應「參酌刑法第57條所列事項及公
    共利益之維護」，並「認以緩起訴為適當」者，始得為之，
    似可認檢察官應以向法院聲請觀察、勒戒為原則，於例外符
    合上揭緩起訴處分之要件時，始得另為附命完成戒癮治療之
    緩起訴處分。而檢察官是否適用上開規定對被告為緩起訴處
    分，自得本於上開規定及立法目的，妥為斟酌、裁量，始予
    決定。而其裁量之結果，如認適於對被告為緩起訴處分者，
    固須於緩起訴處分中說明其判斷之依據，惟其如認為應向法
    院聲請觀察、勒戒者，此時因係適用原則而非例外，自無需
    贅餘交代不適於為緩起訴處分之理由。是抗告法院原則上應
    尊重檢察官職權之行使，僅就抗告意旨所指事項為有限之低
    密度審查，除檢察官之判斷有違背法令、事實認定有誤或其
    裁量有重大明顯瑕疵外，尚不得任意指為違法（最高法院10
    3年度台上字第2464號判決意旨參照）。準此，檢察官對「
    初犯」或「3年後再犯」施用毒品罪行之被告，究應採行附
    命完成戒癮治療之緩起訴處分，或向法院聲請觀察、勒戒之
    處遇措施，要屬檢察官之裁量職權，非法院所得介入或審酌
    ，倘檢察官係聲請法院裁定觀察、勒戒，法院就其聲請，除
    檢察官有違法或濫用其裁量權之情事外，僅得依法裁定被告
    令入勒戒處所執行觀察、勒戒，以查其是否仍有施用毒品傾
    向，尚無自由斟酌以其他方式替代之權。
(三)抗告人固於同年10月28日檢附同年月27日身心科診所就醫後
    向秝安藥局領藥之藥品明細等資料請求檢察官為緩起訴處分
    （見毒偵1675卷第83至87頁），惟檢察官於109年9月3日偵
    訊時，除訊問抗告人施用毒品之時間、地點及方式外（見毒
    偵1675卷第65頁），尚於庭訊結束前詢問抗告人「有沒有其
    他陳述？」抗告人答稱：「沒有」等語（見毒偵1675卷第65
    頁），又檢察官於抗告人上開具狀為緩起訴處分聲請後，通
    知抗告人於109年11月18日到庭應訊，然抗告人未到等情，
    有臺灣士林地方檢察署送達證書、點名單在卷可憑（見毒偵
    1675卷第95、97頁），顯見檢察官已有多次給予抗告人陳述
    意見之機會。況毒品危害防制條例所規定之觀察、勒戒處分
    ，其立法意旨在幫助施用毒品者戒除毒癮，針對行為人將來
    之危險所為預防、矯治措施之保安處分，以達教化與治療之
    目的，可謂刑罰之補充制度，從而毒品危害防制條例本身所
    規定之觀察、勒戒及強制戒治等保安處分，雖兼具自由刑之
    性質，卻有刑罰不可替代之教化治療作用，且觀察、勒戒既
    屬用以矯治、預防行為人反社會性格，而具社會保安功能之
    保安處分，當無因行為人之個人因素而免予執行之理。是本
    案抗告人既有前述施用第二級毒品之行為，復經檢察官斟酌
    抗告人之個案情形，認以向法院聲請觀察、勒戒始能達成戒
    癮治療之目的，而不為附命完成戒癮治療之緩起訴處分，因
    此向原審法院聲請裁定將抗告人送勒戒處所，以查其是否仍
    有施用毒品傾向，並據以斷定幫助其澈底戒毒之方法，要屬
    檢察官適法行使裁量權之範疇，在無違反比例原則或明顯裁
    量怠惰、恣意濫用裁量等情事，法院尚無自由斟酌以其他方
    式替代之權。抗告人執以上情提起抗告，其所述情事縱然非
    虛，惟均與法院是否裁定令入勒戒處所觀察、勒戒之判斷無
    關，尚難執為免除觀察、勒戒處分之理由。抗告意旨執上情
    指摘原裁定不當，並請求以戒癮治療取代觀察、勒戒云云，
    為無理由，應予駁回。
五、據上論斷，應依刑事訴訟法第412條，裁定如主文。
中　　華　　民　　國　　110 　年　　2 　　月　　24　　日
            　　　刑事第十八庭  審判長法　官  何俏美
                                      法　官  黃紹紘
                                      法　官  陳海寧
以上正本證明與原本無異。
不得再抗告。
                                      書記官  謝文傑
中　　華　　民　　國　　110 　年　　2 　　月　　24　　日